【裁判字號】    97,上易,689
【裁判日期】    980324
【裁判案由】    返還不當得利
【裁判全文】
臺灣高等法院民事判決                 97年度上易字第689號
上  訴  人  甲○○
            壬○○
            己○○
            癸○○
            乙○○○
                      樓
            庚○○
            辛○○
共      同
訴訟代理人  凌見臣律師
複代理人    陳志偉律師
            戊○○
被上訴人    丁○○
訴訟代理人  駱文翰律師
上列當事人間返還不當得利事件，上訴人對於中華民國97年6月
13日臺灣士林地方法院96年度訴字第450號第一審判決提起上訴
，本院於98年3月10日言詞辯論終結，判決如下：
    主  文
原判決關於命上訴人給付之部分，暨訴訟費用（除確定部分外）
之裁判均廢棄。
上開廢棄部分，被上訴人在第一審之訴駁回。
第一審（除確定部分外）及第二審訴訟費用均由被上訴人負擔。
    事實及理由
一、被上訴人起訴主張：伊及訴外人丙○○與上訴人之被繼承人
    陳芳標於民國81年4月20日簽訂土地耕作權讓與契約書（下
    稱系爭契約），由陳芳標將祭祀公業陳懷所有坐落台北市○
    ○區○○段2小段658地號土地內之500坪土地（下稱系爭土
    地）之耕作權讓與伊及丙○○耕作，伊及丙○○已給付新台
    幣（下同）300萬元報酬予陳芳標作為對價，其中100萬元係
    伊所支出。然系爭土地非陳芳標所有，伊無權讓與系爭土地
    之耕作權，又系爭土地之地目為林、使用分區為保護區，係
    不適耕作之原始保安林地及山坡地保育區，應以林業使用為
    主，不得作為林業使用外之農耕使用，且系爭土地之地形崎
    曲不平，地勢平均海拔高度約為140公尺左右，事實上亦無
    法進行耕作，故系爭契約所約定耕作權讓與，為自始客觀不
    能，依民法第246條第1項之規定，系爭契約應屬無效。陳芳
    標受領伊所支付之100萬元，係無法律上之原因而受利益，
    為不當得利。因陳芳標業於93年11月18日死亡，上訴人為其
    繼承人，負有連帶返還義務。爰依繼承及不當得利之法律關
    係，求為命上訴人應給付伊100萬元，及自96年4月14日起至
    清償日止，按年息6％計算之利息。
二、上訴人則以：系爭土地之土地使用分區為保護區，依台北市
    土地使用分區管制規則第49組規定，允許供作農藝及園藝業
    使用，另依第50組規定，附條件允許作農業及農業建築使用
    ，並非不得做為農業耕作使用。又依農業發展條例第3條第
    1項第1款、第12款對農業、農業使用之定義，系爭土地可為
    農業耕作使用。系爭契約無自始客觀不能之情形，陳芳標受
    領100萬元非不當得利，且被繼承人陳芳標死亡後，上訴人
    已為限定繼承。及上訴人返還不當得利請求權，已逾15年時
    效而消滅等語，資為抗辯，求為命駁回被上訴人之訴之判決
    。
三、原審為被上訴人一部勝訴、一部敗訴之判決，即判決上訴人
    應於繼承陳芳標遺產範圍之限度內，連帶給付被上訴人100
    萬元，及上訴人甲○○、壬○○、己○○、庚○○自96年5
    月30日起、上訴人乙○○○、癸○○自96年5月31日起、上
    訴人辛○○自96年6月1日起均至清償日止，按年息5％計算
    之利息；另駁回被上訴人其餘之訴（被上訴人就其敗訴部分
    未聲明不服，已確定）。
    上訴人就其敗訴部分，提起上訴，其上訴聲明：(一)原判決不
    利於上訴人之部分廢棄。(二)上開廢棄部分，被上訴人在第一
    審之訴駁回。
    被上訴人之答辯聲明：上訴駁回。
四、被上訴人主張伊及訴外人丙○○與上訴人之被繼承人陳芳標
    於81年4月20日簽訂系爭契約，由陳芳標將祭祀公業陳懷所
    有系爭土地之耕作權讓與伊及丙○○耕作，伊及丙○○已給
    付300萬元報酬予陳芳標作為對價，其中100萬元係伊所支出
    。陳芳標業於93年11月18日死亡，上訴人為其繼承人等情，
    為上訴人所不爭執，復有系爭契約、土地登記簿謄本、財政
    部台北市國稅局97年10月13日財北國稅資字第0970241652號
    函附陳芳標之遺產申報資料可證（見原審卷12頁、13頁、本
    院卷34頁至38頁），堪信為真實。
五、兩造之爭執事項如下（見本院卷99頁反面）：
  (一)系爭契約是否自始客觀不能而無效？
  (二)上訴人是否應依民法第179條規定，返還100萬元本息？
六、按民法第246條第1項前段規定「以不能之給付為契約標的者
    ，其契約為無效」，係指契約之標的自始客觀不能而言。所
    謂自始客觀不能，則指給付於訂約時已屬不能，且該給付為
    任何人所不能提出者。如給付標的非屬於自始客觀不能，即
    與上開條文之構成要件不合，契約尚非無效。另解釋當事人
    之契約，應以當事人立約當時之真意為準，而真意何在，又
    應以過去事實及其他一切證據資料為斷定之標準，不能拘泥
    文字致失真意，最高法院39年台上字第1053號判例參照。本
    件被上訴人主張系爭土地僅可供林業使用，不得為農耕使用
    ，事實上無法為耕作，且非被繼承人陳芳標所有，其無權讓
    與耕作權，給付標的自始客觀不能而無效云云，為上訴人所
    否認，並以前詞置辯。經查：
  (一)按「都市計畫得劃定住宅、商業、工業等使用區，並得視實
    際情況，劃定其他使用區域或特定專用區。前項各使用區，
    得視實際需要，再予劃分，分別予不同程度之使用管制」、
    「本法施行細則，在直轄市由直轄市政府訂定，送內政部核
    轉行政院備案；在省由內政部訂定，送請行政院備案」，都
    市計畫法第32條、第85條分別定有明文。另都市計畫法台北
    市施行細則第26條明定：「本府得依本法第32條第2項規定
    將使用分區用建築物及土地之使用再予劃分不同程序之使用
    管制，並另訂土地使用分區管制規則管理」（見本院卷121
    頁），是台北市政府得就已劃分使用分區之土地制訂土地使
    用分區管制規則，而作不用程度之使用管制。查系爭土地之
    地目為林，係台北市政府59年7月4日府工二字第29248號公
    告之「為陽明山管理局轄區主要計畫案」內劃定為「保護區
    」迄今，其使用應依「台北市土地使用分區管制規則」（下
    稱系爭分區管制規則）第10章保護區之規定辦理等情，有台
    北市政府都市發展局96年12月3日北市都規字第09607004500
    號函足參，而依系爭分區管制規則之規定，允許第49組為農
    藝及園藝業之使用，並無限制不得作為耕作使用（見原審卷
    178頁至199頁、203頁、280頁），是依現行法令，系爭土地
    雖劃定為保護區，然仍得供作農藝及園藝業之使用。另檢視
    被上訴人所提出系爭土地之現場照片，顯示系爭土地上林木
    茂盛、草色翠綠（照片見原審卷147頁至150頁上圖），則系
    爭土地之土壤顯非草木難以生長之石礫土質，客觀上並無證
    據證明係不適合植物生長之土質。故被上訴人主張系爭土地
    事實上無法種植云云，即非可取。
  (二)又系爭契約名稱為「土地耕作權讓與契約書」，於第1條約
    定「乙方（指陳芳標）原經祭祀公業陳懷同意無條件耕作使
    用台北市○○區○○段2小段658地號內500坪讓與甲方（指
    被上訴人、丙○○）耕作使用」（見原審卷12頁），固使用
    「土地耕作權」、「耕作」字句，但就何謂「耕作」？系爭
    契約之目的欲種植何種農作物？遍觀系爭契約全文並未提及
    。參以被上訴人自認「這些事情都是我姐姐（指丙○○）與
    陳芳標談的，我只是帶錢過去，然後這份契約書，簽這份契
    約之前我也沒有去看過現場」（見本院卷81頁反面）、證人
    丙○○證述「（有無去看系爭土地？）沒有去看，之後要種
    植東西時才去，結果祭祀公業的人才告訴我們，陳芳標沒有
    什麼權利」、「（你要耕作時到底有無去土地現場？）沒有
    」（見本院卷97頁反面、99頁），由該二人所述，顯見被上
    訴人及丙○○在簽訂系爭契約之前，甚至在證人丙○○陳稱
    簽約後準備耕作時，該二人均未曾至現場勘地形。而僅為「
    耕地」使用，侷限種植水稻或蔬果等農作物，此種土地有其
    特定之地理條件（即土壤之成分、水源取得、氣候、日照等
    等），絕非一般土地即可達到契約之目的，如被上訴人所謂
    耕作權之「耕作」侷限於種植水稻或蔬果等農作物，何以未
    在簽約前或簽約後至現場勘察，此與一般社會通常觀念未合
    ，明顯悖於社會常情。故被上訴人主張系爭契約所指「耕作
    」限於種植水稻或蔬果等農作物云云，並無法舉證以實其說
    ，難予採信。
  (三)另台北市政府產業發展局96年12月12日北市產業農字第0963
    4546000號函、97年1月2日北市產業農字第09634853600號函
    、97年4月8日北市產業農字第09731199100號函示，固謂系
    爭土地係保護區，地目林，為森林法定義之林地，按規定應
    以林業使用為主，不得作為林業使用外之農業耕作使用等語
    （見原審卷202頁、204頁、247頁），惟上開函文並未說明
    限於「林業」使用，有無排除供農藝及園藝業使用，亦未言
    明其法令依據，況如前所述，依系爭分區管制規則之規定，
    允許第49組作農藝及園藝業之使用，且縱使地目林之土地，
    依台北市土地使用分區附條件允許使用核准標準，如經各目
    的事業主管機關、台北市政府、內政部及行政院農業委員會
    核准者，仍得為不同用途之使用，例如第50組其中第八目得
    作「休閒農場之相關設施」使用（見原審卷194頁），即含
    有農耕之性質。再則，適用法令為本院之職權範疇，自不受
    行政機關函文所拘束，故尚難憑上開函文即認定系爭土地不
    得作為農藝及園藝業使用。
  (四)被上訴人另認系爭土地為祭祀公業陳懷所有，非陳芳標所有
    ，其無權讓與耕作權云云，惟系爭土地為祭祀公業陳懷所有
    ，屬於全體派下員公同共有，而公同共有人中之一人或數人
    未得其他共有人之同意，出賣公同共有物，應認為僅對其他
    公同共有人不生效力，而在締約當事人間非不受拘束。雖系
    爭土地非陳芳標個人所有，其未得其他公同共有人即祭祀公
    業陳懷派下員之同意而讓與耕作權，係屬給付標的自始主觀
    不能，並非自始客觀不能之範疇，即系爭契約並不能拘束其
    他祭祀公業之派下員，然在陳芳標與被上訴人、丙○○之締
    約當事人間仍屬有效，並非當然、自始無效，是被上訴人執
    此而認系爭契約無效云云，亦非可信。
  (五)綜上，系爭土地雖經劃定為保護區，惟依系爭分區管制規則
    之規定，允許作農藝及園藝業之使用（第49組），並無限制
    不得作為耕作使用，且客觀上系爭土地之土壤亦無不適合植
    物生長之情形。系爭契約之給付標的並非自始客觀不能，與
    民法第246條第1項前段之規定不合，並非無效。系爭契約既
    屬有效，上訴人之被繼承人陳芳標受領被上訴人所支付之10
    0萬元，即有法律上之原因，亦不構成不當得利。
七、從而，被上訴人依民法第246條第1項前段、第179條及限定
    繼承之法律關係，請求上訴人於繼承陳芳標遺產範圍之限度
    內，連帶給付被上訴人100萬元，及上訴人甲○○、壬○○
    、己○○、庚○○自96年5月30日起、上訴人乙○○○、癸
    ○○自96年5月31日起、上訴人辛○○自96年6月1日起均至
    清償日止，按年息5％計算之利息，為無理由，不應准許。
    原審就此不應准許之部分，判命上訴人給付，尚有未合，上
    訴意旨指摘原判決此部分不當，求予廢棄，為有理由，爰由
    本院改判如主文第二項所示。
八、本件事證已臻明確，兩造其餘攻擊防禦方法及立論之證據資
    料，均經本院審酌後，對判決結果不生影響，爰無庸逐一論
    述，併此敘明。
九、據上論結，本件上訴為有理由，依民事訴訟法第450條、第
    78條，判決如主文。
中    華    民    國    98    年    3    月    24    日
                  民事第十六庭
                        審判長法  官  劉靜嫻
                              法  官  湯美玉
                              法  官  呂淑玲
正本係照原本作成。
不得上訴。
中    華    民    國    98    年    3    月    24    日
                              書記官  明祖全


司法院資訊處製作；財團法人民間司法改革基金會備份。
